臺灣臺南地方法院民事判決　九十年度訴更(一)字第四號
　　原　　　告　甲○○
　　被　　　告　乙○○
右當事人間請求返還不當得利事件，本院判決如左：
    主    文
原告之訴駁回。
訴訟費用由原告負擔。
    事實及理由
一、按訴狀送達後，原告不得將原訴變更或追加他訴，但擴張或減縮應受判決事項之
    聲明者，不在此限，民事訴訟法第二百五十五條第一項第三款定有明文。查本件
    原告原起訴請求被告給付新台幣（下同）一百零一萬八千七百四十四元，嗣於本
    院審理時減縮為九十五萬九千三百四十四元，乃應受判決事項聲明之減縮，揆諸
    前開說明，應予准許，合先敘明。
二、本件原告主張：坐落台南縣大內鄉○○○段一六六之六二地號土地（下稱系爭土
    地），原係訴外人台灣糖業股份有限公司（下稱台糖公司）所有，由訴外人王元
    合、葉朝榮二人耕作，嗣於民國四十一年間因台糖公司放領予現耕人，乃由訴外
    人王元合、葉朝榮合資購買，每人份額二分之一，惟因台糖公司規定只能登記一
    人名義，因而以被告之被繼承人葉朝榮名義登記為所有權人，雙方同意在不能分
    割登記前暫時各自耕作一部分，並以通往二溪農路為界，東側由王元合耕作，西
    側由葉朝榮耕作，其後王元合繼承人王景源將其所有二分之一耕作位置在東邊之
    土地出售予原告耕作迄今。又於八十八年間，前開土地經台南縣政府徵收一部分
    開闢為道路，而被徵收部分全部為原告耕作部分，經台南縣政府徵收重新編定地
    號為二重溪段一六六之七五地號，並核發地價補償費六十九萬二千一百零四元、
    配合工程施工獎助金八萬七千二百四十元、地上農作物補償費五萬九千四百元及
    追加地上芒果補償費八萬七千五百元，其中地價補償費、配合工程施工獎助金、
    地上農作物補償費均依所有人名義發給被告，地上芒果補償費經徵收單位查明徵
    收地上之芒果樹為原告所有而發放予原告，然前開被徵收之土地，事實上係原告
    所有自任耕作部分，原告原可向被告終止信託關係，並請求移轉所有權之登記，
    惟因該土地已經政府徵收，事實上已無法終止契約請求移轉登記之可能，原告自
    得依民法第二百五十五條第二項請求被告將其所受領之地價補償費六十九萬二千
    一百零四元及配合工程施工獎助金八萬七千二百四十元，共計七十七萬九千三百
    四十四元給付予原告，如認本件原告須先終止信託關係始可請求被告給付前開款
    項，爰以九十年十二月十九日呈報狀為終止信託關係之意思表示。另前開土地原
    告有二分之一所有權，為０點一三五三公頃，惟事實上原告只耕作被徵收之０點
    ０七二七公頃，尚有０點０六二六公頃由被告耕作迄今，以每年收益一萬二千元
    計算，十五年為十八萬元，故被告另依不當得利請求十八萬元等情，爰聲明：被
    告應給付原告九十五萬九千三百四十四元。
三、被告則以：系爭一六六之六二地號土地係因政府辦理耕地放領，經被告之父親葉
    朝榮向政府承領，繳清地價後，由台灣省政府於七十年十月二十七日放領，移轉
    登記為葉朝榮一人所有，與訴外人王元合無關，嗣於七十九年四月十六日由被告
    繼承為系爭土地所有權人，則被告受領土地徵收補償金及在土地上耕作，並無不
    當得利之問題。本件料必係原告之前手王景源誤以為其對系爭土地有權利存在，
    而於六十七年八月十五日出賣同段一六四之一地號土地予原告時，於土地買賣契
    約書中順便將系爭一六六之六二地號土地一併給原告，然因當時土地屬台灣省政
    府所有，且為被告父親承領耕作中，該土地及地上物均非訴外人王景源所有，則
    其出賣他人之物，對台灣省政府及被告父親均不生效力，原告若有任何損失，應
    向訴外人王景源請求賠償。又因系爭土地在徵收前被告未申請實際測量，被告所
    繼承耕作部分與原告所經營同段一六四之一地號，僅大約以農路為界，各分東西
    ，農路西邊為被告耕作，農路東邊為原告耕作，迨土地徵收以後，被告才知悉系
    爭土地竟有一部分位於農路東側，一直為原告占耕，此為原告長期以來無權占有
    耕作，非原告有何權利耕作，按占有為單純之事實狀態，非信託關係之成立要件
    ，原告自不得以其占有系爭土地一事，主張信託關係存在。且信託關係類似委託
    關係，以契約當事人間之信賴為基礎，不得任意轉讓，則原告主張訴外人王景源
    將信託契約轉讓予原告，並依該信託關係向被告請求給付徵收款，姑不論被告之
    先父葉朝榮與王元合或王景源間是否曾有信託關係，原告之主張依法並無理由等
    語置辯，爰聲明：原告之訴駁回，如受不利判決，願供擔保請准免為假執行。
四、經查，原告主張坐落台南縣大內鄉○○○段一六六之六二地號土地登記為被告所
    有，嗣於九十年十一月一日經徵收分割出同段一六六之七五地號（面積七二七平
    方公尺）後，由被告領取地價補償費六十九萬二千一百零四元、配合工程施工獎
    助金八萬七千二百四十元、地上農作物補償費五萬九千四百元，並因查明前開徵
    收土地上之改良式芒果為原告所有，而由原告領取地上芒果補償費八萬七千五百
    元之事實，雖為被告所不爭執，並有原告所提土地謄本、南一八二線北勢洲至大
    匏崙段拓寬工程用地徵收地上物補償清冊影本、漏估清冊影本在卷可稽，惟被告
    既以前開情詞置辯，本院審酌如下：
　（一）查，被告辯稱坐落台南縣大內鄉○○○段一六六之六二地號土地原為台灣省
　　　　政府所有，於五十九年因辦理放領，經訴外人葉朝榮於六十九年繳清全部地
　　　　價後，於七十年十月二十七日放領移轉登記予訴外人葉朝榮，再於七十九年
　　　　九月十一日由被告繼承登記為所有權人之事實，有台南縣政府九十一年一月
　　　　十六日府地權字第０九一０００八八一四號函文、台南縣麻豆地政事務所九
　　　　十一年一月十一日所地用字第０九一００００三一六號函文及放領公有耕地
　　　　農戶清冊節本之影本、土地謄本在卷可稽，而系爭土地自登記之始即非台糖
　　　　公司所有，迄今亦未曾移轉該公司持有，有關該筆土地是否放領及出租，與
　　　　該公司無關一節，亦有台糖公司善化糖廠九十一年一月二十九日善資字第九
　　　　一九二六０一００一號函文一紙在卷可考，實與原告主張系爭土地係由訴外
　　　　人葉朝榮、王元合向台糖公司購買，並信託登記予葉朝榮後，曾由原告繳交
　　　　二年之租金予台糖公司云云不符。
  （二）又由原告所提其與訴外人王景源於六十七年八月十五日簽訂之土地買賣契約
        書以觀，渠等買賣之標的係大內鄉○○○段一六四之一地號土地全部，而非
        系爭土地，且前開買賣契約書第七條其他約定事項雖約定：附甲方（即訴外
        人王景源）前共有土地一六六之六二約０點００二公頃連同地上物空地給乙
        方（即原告），並由乙方即日起租用永久等語，惟觀其用語係用「租用」二
        字，並非買賣，且訴外人王景源同意原告租用系爭一六六之六二地號土地之
        面積亦僅０點００二公頃（即二十平方公尺），又與原告主張買受系爭土地
        之面積（即徵收面積七二七平方公尺）相距甚遠，是原告主張其已向訴外人
        王景源買受系爭土地徵收部分面積云云，殊無可採。又原告聲請傳訊之證人
        林得春雖到庭證稱：曾聽聞王元合與葉朝榮表示一起購買一六四之十三地號
        旁邊之土地等語（參九十一年五月二十四日言詞辯論筆錄），及證人蘇倩生
        證述：曾聽一起做工的人和王元合、葉朝榮說知道他們有合買等語（參同前
        筆錄），暨證人葉再棋證稱：聽原告說他向王景源買的等語（參同前筆錄）
        ，惟前開證人除均未親眼目睹訴外人王元合與葉朝榮合買之過程外，渠等對
        合買標的之詳細地號及價金多寡亦稱不知情，且渠等之證詞又與前開土地買
        賣契約書所載內容不符，是前開證人之證詞尚不足為有利於原告之認定。又
        縱原告確曾占有系爭土地上經徵收部分之土地，惟此占有之事實，亦不足以
        證明原告有使用之正當權源。是被告辯稱系爭土地並非其父親葉朝榮與訴外
        人王元合合買，信託登記在葉朝榮名下等語，應堪採信。則被告基於所有權
        人之地位受領系爭土地徵收補償相關費用及於其上耕作，並未致原告受有損
        害，亦無何不當得利可言。
五、從而，原告依民法第二百二十五條及一百七十九條請求被告給付九十五萬九千三
    百四十四元，為無理由，應予駁回。
六、本件判決基礎已臻明確，兩造其餘攻擊、防禦方法及舉證，於判決結果無影響，
    毋庸一一論列，附此敘明。
七、訴訟費用負擔之依據：民事訴訟法第七十八條。
中　　　華　　　民　　　國　　　九十一　　年　　　十二　　月　　十三　　日
                                臺灣臺南地方法院民事第二庭
~B法　　　官　林育幟
右為正本係照原本作成
如對本判決上訴，須於判決送達後廿日內向本院提出上訴狀
中　　　華　　　民　　　國　　九十一　　年　　 十二　　 月　　 十三　　 日
~B法院書記官　黃淑櫻
